臺灣橋頭地方法院民事判決　　　　　　　110年度訴字第376號
原　　　告　陳春浩　

訴訟代理人　蔡進清律師
被　　　告　陳春樹　

訴訟代理人　劉文瑞律師
上列當事人間請求履行協議事件，本院於民國110年11月25日言
詞辯論終結，判決如下：
    主  文
被告應給付原告新臺幣488萬1,811元，及自民國110年2月14日起
至清償日止，按年息5%計算之利息。
訴訟費用由被告負擔。
本判決於原告以新臺幣163萬元供擔保後得假執行。但被告如以
新臺幣488萬1,811元為原告預供擔保，得免為假執行。
    事實及理由
一、按訴狀送達後，原告不得將原訴變更或追加他訴，但擴張或
    減縮應受判決事項之聲明者，不在此限，民事訴訟法第255
    條第1項第3款定有明文。本件原告原起訴第1項聲明為：「
    被告應給付原告新臺幣（下同）495萬1,852元，及自起訴狀
    繕本送達翌日起至清償日止，按年息5%計算之利息。」。嗣
    減縮第1項聲明為：「被告應給付原告488萬1,811元，及自
    起訴狀繕本送達翌日起至清償日止，按年息5%計算之利息。
    」，核其變更符合前開規定，應予准許。
二、原告主張：被告原為訴外人陳清和、陳黃玉霞夫婦之養子女
    ，訴外人陳香吟為陳清和、陳黃玉霞夫婦之子女。陳黃玉霞
    於民國78年12月26日死亡後，被告與陳香吟即因陳黃玉霞生
    前財產處理情形而發生爭執，被告及陳香吟乃勢同水火、不
    相往來。時至99年間，於79年間出境美國即未歸返之陳清和
    ，生死狀況不明。陳清和、陳黃玉霞任股東之永興化學工業
    股份有限公司（下稱永興公司）係家族事業，原告於98年10
    月間任職公司董事長，儘快結束公司營運、處分財產則是原
    告主要任務。因陳清和、陳黃玉霞於永興公司均有股份，而
    被告與陳香吟間則有繼承爭執。若2人未能先行達成解決之
    協議，則於永興公司結束營業，清算財產時，勢必要將陳清
    和、陳黃玉霞股份之分配款提存法院，不僅造成公司困擾，
    亦將影響被告與陳香吟2人權益。為求解決，原告先行與居
    住台灣之陳香吟洽商，最終達成陳香吟同意以分得陳清和、
    陳黃玉霞在公司股份50%，並於與被告達成協商後，以扣稅
    後淨值的10%為酬金之條件，委任原告與在美國之被告磋商
    ，後原告受委任再至美國與被告協商並達成其同意以分得陳
    清和、陳黃玉霞在公司股份各50 %，並以扣稅後淨值的50%
    作為原告酬金之條件，委任授權原告與陳香吟做最後洽商與
    確認，兩造並於99年5月31日簽立原證1所示協議書（下稱系
    爭協議書）。系爭協議書既是被告為了委任原告處理、洽商
    ，被告與陳香吟間就陳清和、陳黃玉霞所有永興公司股份之
    分配事務，因同意支付酬金而簽立，核與系爭協議書內容記
    載「我陳春樹先生同意分得三叔、三嬸股份50%，扣稅後淨
    值其中50%後陳春浩先生作為酬金」等語相符。可見被告確
    係同意於分得陳清和及陳黃玉霞於永興公司之股份50%後，
    以扣稅後淨值其中50%之金額給予原告做為報酬，而非贈與
    金額，故而系爭協議書之定性應為委任契約關係而非贈與契
    約關係。是被告以本件民事答辯狀繕本送達為撤銷贈與之意
    思表示，而否認原告可依系爭協議書請求被告給付之辯解，
    應無理由。又系爭協議書是原告就被告與陳香吟間有關針對
    永興公司股份之分配處理事務，從中協助協調，已如前述，
    核與原告是否具律師、會計師及地政士資格無關。此外，系
    爭協議書固未載明所謂「三叔、三嬸股份」所指為何，惟陳
    清和、陳黃玉霞僅為永興公司股東，持有永興公司股份，故
    系爭協議書所謂「三叔、三嬸股份」即指陳清和、陳黃玉霞
    在永興公司之股份無疑。嗣永興公司出售其所有土地，被告
    基於其所取得之股份權利得獲分配計1,834萬0,195元，有訴
    外人洪淑靜協助製作之分配表足證，其中可先獲分配計1,65
    0萬6,175元，被告於109年2月6日取得165萬9,913元；復於1
    09年5月6日取得331萬9,826元；再於109年12月15日取得尾
    款1,152萬6,436元，另有保留款183萬4,020元。基於被告之
    允諾即系爭協議書之約定，並以稅率為40％計算，則被告應
    先給付原告495萬1,852元（計算式：1,650萬6,175元×0.6
    ÷2＝495萬1,852元）。而因被告繼承之永興公司股份為2,
    091股，其因繼承股份而所分得之金額應為488萬1,811元（
    計算式：495萬1,852元×2091/2121＝488萬1,811元）。綜
    上，爰依系爭協議書約定、民法第229條第2項、第223條第1
    項前段、第203條規定提起本訴等語，並聲明：㈠被告應給
    付原告488萬1,811元及自起訴狀繕本送達翌日起至清償日止
    ，按年息5%計算之利息。㈡願供擔保，請准宣告假執行。
三、被告則以：系爭協議書內容記載「我陳春樹先生同意分得三
    叔、三嬸股份50%，扣稅後淨值其中50%後陳春浩先生作為酬
    金」等語，可見被告係於繼承陳清和及陳黃玉霞之股份後以
    繼承所得之股份之50%，扣稅後淨值其中50%，無償給予原告
    。系爭協議書內容並未記載被告委任原告處理何種事物或任
    何委任意旨，此與民法第528條規定之「委任」構成要件並
    不該當，足證系爭協議書非屬委任契約，故系爭協議書之定
    性應為贈與契約。而被告以答辯狀繕本之送達為撤銷贈與之
    意思表示，則原告依系爭協議書請求被告給付無理由。退步
    言，縱認系爭協議書之定性為委任契約，被告否認原告於起
    訴狀主張被告及陳香吟商請原告協助處理陳清和死亡證明書
    取得事宜，並協調2人就陳清和、陳黃玉霞遺產分配事宜等
    情。我國民法採當然繼承主義，被繼承人死亡後，其一切權
    利義務均由繼承人繼承並無須辦理任何手續。再者，陳清和
    之死亡證明書亦有法定之請領程序，其遺產之應繼分民法第
    1144條亦定有明文。是陳清和之死亡證明書被告自可委託律
    師或地政士辦理，何須委任被告辦理？有關遺產分割亦可自
    行或委託律師處理，根本無委託原告辦理之必要。原告並非
    律師、會計師或地政士，亦無法律、會計或財稅等相關專業
    背景，根本無能力辦理陳清和之死亡證明書及為被告及陳香
    吟辦理遺產分割事宜。原告未舉證證明被告及陳香吟委任伊
    辦理陳清和之死亡證明書及辦理遺產分割事宜，亦未證明伊
    有何能力辦理陳清和之死亡證明書及為被告及陳香吟辦理遺
    產分割。更未舉證伊於民事起訴狀所稱之受託辦理陳清和死
    亡證明書及辦理遺產分割與系爭協議書所載內容有關聯性而
    屬同一契約，遽而依系爭協議書請求被告給付，當無理由。
    又系爭協議書內容記載「我陳春樹先生同意分得三叔、三嬸
    股份50%，扣稅後淨值其中50%後陳春浩先生作為酬金」等語
    ，原告所得請求給付之金額應係「被告於繼承自陳清和及陳
    黃玉霞之股份後以繼承所得之股份之50%，扣稅後淨值其中
    50%」，然原告並未舉證證明系爭協議書所載之股份即陳清
    和、陳黃玉霞在永興公司之股份。縱系爭協議書所約定者為
    永興公司之股份，惟被告繼承自陳清和及陳黃玉霞之永興公
    司股份為若干？且原告亦未舉證證明股份扣稅後之淨值其中
    50%為若干？原告遽而依系爭協議書請求被告給付488萬1,81
    1元，當屬無據等語置辯，並聲明：㈠原告之訴駁回。㈡如
    受不利判決，願供擔保，請准宣告免為假執行。
四、兩造不爭執事項
  ㈠兩造原為親兄弟，嗣被告經陳清和、陳黃玉霞收養為養子，
    後陳清和、陳黃玉霞於65年間終止與被告之收養關係，陳黃
    玉霞於78年間死亡，陳清和復於79年4月間再度收養被告為
    養子，被告並於79年11月間與陳清和一同出境至美國。嗣陳
    清和於100年間經法院判決宣告於86年11月1日死亡。
  ㈡陳香吟為陳清和、陳黃玉霞之女，陳清和、陳黃玉霞為原告
    之三叔、三嬸。
  ㈢陳清和、陳黃玉霞所遺留關於公司之股份僅有永興公司，被
    告自陳清和、陳黃玉霞分得之永興公司股份為2091股，陳香
    吟自陳清和、陳黃玉霞分得之永興公司股份為3719股。
  ㈣原告與陳香吟曾於99年5月15日簽立協議書，協議書內容記
    載「我陳香吟女士同意分得三叔、三嬸股份50％，扣稅後淨
    值其中10％後給陳春浩先生作為酬金。」。
  ㈤兩造曾於99年5月31日簽立系爭協議書，內容記載「我陳春
    樹先生同意分得三叔、三嬸股份50％，扣稅後淨值其中50％
    後陳春浩先生作為酬金。」。
五、本件爭點
  ㈠系爭協議書性質為何？
  ㈡原告依系爭協議書約定請求被告給付488萬1,811元及法定遲
    延利息，有無理由？
六、本院之判斷
  ㈠系爭協議書性質為何？
  ⒈按稱委任者，謂當事人約定，一方委託他方處理事務，他方
    允為處理之契約；報酬縱未約定，如依習慣或依委任事務之
    性質，應給與報酬者，受任人得請求報酬，民法第528條、
    第547條分別定有明文。次按稱贈與者，謂當事人約定，一
    方以自己之財產無償給與他方，他方允受之契約，民法第40
    6條亦有明文。故委任之目的，在一定事務之處理，贈與之
    目的，在財產之無償給與，兩者之內容及當事人之權利義務
    均不相同。又解釋意思表示，應探求當事人之真意，不得拘
    泥於所用之辭句，民法第98條定有明文；所謂探求當事人之
    真意，應審視當事人為該意思表示所由來之原因事實，及當
    事人所欲使該意思表示發生之法律效果而為探求，並將誠信
    原則涵攝在內，藉以檢視其解釋結果是否符合公平原則。
  ⒉經查，原告主張被告及陳香吟有委任原告協調被告與陳香吟
    間就陳清和、陳黃玉霞遺產之分配事宜，並同意給付如系爭
    協議書所約定之報酬一節，業據提出陳香吟與被告同時期先
    後分別簽立之協議書為證，尚屬非虛。衡諸被告長年旅居國
    外，且與陳香吟間關係不睦，此為被告所自承（訴字卷第34
    頁、第57頁），而被告於陳黃玉霞死亡時並非其養子，依法
    亦無法繼承陳黃玉霞之遺產，則原告居間協調被告與陳香吟
    間就陳清和、陳黃玉霞所遺留之永興公司股份分配事宜，並
    使被告與陳香吟間達成分配協議，且2人均同意給付報酬予
    原告一節，尚與常情相符。被告固抗辯系爭協議書係屬單方
    無償之贈與契約等語，然觀之上開2份協議書之用語均係「
    作為酬金」，顯係給付報酬之意，且被告就其贈與之原因係
    稱因兩造原本為親兄弟等語（訴字卷第34頁），姑不論此是
    否可採，惟亦無法解釋何以同時期陳香吟亦願意無償贈與原
    告之情，其所辯自難採信，足認系爭協議書係兩造就委任報
    酬之給付所為約定，並非贈與契約，堪以認定，被告主張依
    民法第408條第1項規定撤銷贈與，要屬無據。
  ㈡原告依系爭協議書約定請求被告給付4,881,811元及法定遲
    延利息，有無理由？
  ⒈查陳清和、陳黃玉霞所遺留關於公司之股份僅有永興公司股
    份，為兩造所不爭執，則依系爭協議書內容，即係被告自陳
    清和、陳黃玉霞處分得之永興公司股份，扣稅後淨值其中50
    %後給原告作為酬金，而被告基於其所有之永興公司股份而
    獲分配1,834萬0,195元等情，有分配表1份附卷可參，亦為
    被告所不爭執（訴字卷第22頁），其中自陳清和、陳黃玉霞
    處分得之永興公司股份數為2,091股，是被告基此股份數而
    自永興公司獲分配之金額應為1,808萬786元（1,834萬0,195
    元×2091/2121＝1,808萬786元），而原告按所得稅最高稅
    率40%核算扣稅後淨值尚屬適當，則經扣除40%稅負後之淨值
    為1,084萬8,472元（1,808萬786元×60%=1,084萬8,472元，
    元以下四捨五入），淨值其中50%則為542萬4,236元（1,084
    萬8,472元×50%=542萬4,236元），則原告依系爭協議書約
    定，請求被告給付488萬1,811元，尚屬有據，應予准許。
  ⒉末按給付無確定期限者，債務人於債權人得請求給付時，經
    其催告而未為給付，自受催告時起，負遲延責任；其經債權
    人起訴而送達訴狀，或依督促程序送達支付命令，或為其他
    相類之行為者，與催告有同一之效力；遲延之債務，以支付
    金錢為標的者，債權人得請求依法定利率計算之遲延利息；
    應付利息之債務，其利率未經約定，亦無法律可據者，週年
    利率為5％，民法第229條第2項、第233條第1項本文及第203
    條亦定有明文。經查，本件被告所負之債務屬未定期限之金
    錢債務，雙方就利率並無約定，亦無其他可據之利率計算規
    範，而原告之起訴狀繕本於110年2月13日送達被告（審訴卷
    第37頁），從而，原告請求自起訴狀繕本送達翌日即110年2
    月14日起至清償日止，按年息5％計算之利息，亦有理由，
    應予准許。
七、綜上所述，原告依系爭協議書約定，請求被告給付488萬1,8
    11元及自110年2月14日起至清償日止，按年息5%計算之利息
    ，為有理由，應予准許。兩造均陳明願供擔保，請准宣告假
    執行或免為假執行，經核均無不合，爰各酌定如主文所示之
    擔保金額，併予准許，附此敘明。
八、本件事證已臻明確，兩造其餘攻擊防禦方法及證據，核與判
    決之結果不生影響，爰不逐一論述，併此敘明。
九、據上論結，本件原告之訴為有理由，判決如主文。
中    華    民    國  110    年    12    月    10    日
                  民事第二庭 法  官  翁熒雪
以上正本係照原本作成。
如對本判決上訴，須於判決送達後20日內向本院提出上訴狀。如
委任律師提起上訴者，應一併繳納上訴審裁判費。
中    華    民    國  110    年    12    月    10    日
                             書記官  陳奕希